【裁判字號】    98,訴,2030
【裁判日期】    990114
【裁判案由】    原住民族工作權保障法
【裁判全文】
臺北高等行政法院判決
                                      98年度訴字第2030號
                                    98年12月31日辯論終結
原      告  財團法人中心診所醫院
代  表  人  甲○○（董事長）
                          送達.
被      告  行政院原住民族委員會
代  表  人  丙○○（主任委員）
訴訟代理人  丁○○
上列當事人間原住民族工作權保障法事件，原告不服行政院中華
民國98年7 月30日院臺訴字第0980090170號訴願決定，提起行政
訴訟。本院判決如下：
    主  文
原告之訴駁回。
訴訟費用由原告負擔。
    事實及理由
一、程序事項：
    本件原告經合法通知，未於言詞辯論期日到場，依行政訴訟
    法第218 條準用民事訴訟法第386 條、第385 條第1 項前段
    規定，核無民事訴訟法第386 條所列各款情形，爰依到場被
    告之聲請，由其一造辯論而為判決。
二、事實概要：
    本件被告以原告標得臺北市政府衛生局「93年度臺北市老人
    健康檢查」等8 件採購案（詳如附表所示），於民國（下同
    ）93年9 月1 日至95年9 月30日履約期間內僱用員工總人數
    逾1 百人，惟進用原住民人數未達原住民族工作權保障法第
    12條第1 項之標準，乃依同條第3 項規定，以98年3 月30日
    原民衛字第0980015278號處分書，追繳原告原住民就業代金
    新臺幣（下同）504,240 元。原告不服，提起訴願，復遭行
    政院決定駁回，遂向本院提起行政訴訟。
三、本件原告主張：
(一)、原告所從事之健康檢查行業，其採購方式皆採「複數決標」
    方式為之，與一般之採購案並不相侔：
１、原告所取得之標案皆為「複數決標」，係由採購單位之受檢
    人自由選擇經「複數決標」得標之健檢單位進行健康檢查。
    原告僅取得履行標案之「資格」，是否能有實際履約機會，
    對原告而言係一項不確定事實。被告顯未審究各個履約廠商
    之履約情狀為綜合評斷，即將所有得標之健檢單位依合約期
    間全部納入為課徵代金之對象，不啻一再重複對履行標案之
    各個廠商課徵代金，顯有違比例原則。再者，僅以原告所履
    行之序號00002 「臺北縣新莊市公所」之標案為例，其履約
    期間自93年6 月15日起至95年6 月20日止，長達2 年，然實
    際之履約期間僅集中在93年7 、8 月，94年7 月與95年4 月
    ，到院健檢人數總計35人，收取之服務費用總金額僅122,50
    0 元。不寧惟是，揆諸上揭勞務採購契約為例，其第3 條約
    定，契約總金額為325,500 元（依實際受檢人數計算），換
    言之，契約總金額應不超越325,500 元。然如原告未足僱用
    原住民人數僅1 人換算，即須繳付代金高達380,160 元（計
    算式：15,840×24＝380,160 ），遑論如未足僱用原住民人
    數超過1 人，豈有繳付代金高於契約總金額之理？有違政府
    採購法第6 條第1 項維護公共利益及公平合理原則之規定。
２、且其中「國家衛生研究院」雖列履約期間為1 年，然實際僅
    有2 個月（11月283 人次，12月7 人次）；此外，「新莊市
    公所」列履約期間為3 年，實際執行體檢者僅35人次，即絕
    大多數之履約期間，根本無人前來健檢，足證被告以履約期
    間資為徵繳代金之依據，未斟酌實際履約情狀，顯有未洽。
    再就複數決標案，原告履約執行之健檢總金額，占原標案預
    算金額之比例統計，就老人健康檢查部分，原告所執行者，
    分別僅占年度預算之2.5%、1.8%、2.1%，益徵被告徵繳代金
    之依據，實不符比例原則。又原告曾就被告原民衛字第0960
    034598號處分，提起訴願，經行政院96年12月31日院臺訴字
    第0960094493號決定書將前揭處分撤銷。然原告以相同理由
    對本件被告原民衛字第0980015278號處分提起訴願，竟不獲
    採納而予駁回，原決定書僅謂：「複數決標係政府採購法第
    52條所列機關辦理採購之決標原則之一，政府採購法對複數
    決標與其他決標方式並無區分或排除相關適用之規定」，其
    理由顯付之闕如，相同之事件未獲相同之處理，令原告難以
    信服。
(二)、按「財團」為財產之集合體，以財團為基礎之公益法人，由
    捐助人捐助財產而設立，係為達成捐助人以捐助章程所指定
    之特定、長期之目的，所為之設置。其組織及其管理辦法，
    或為維持財團之目的、保存財團之財產，僅得由主管機關、
    檢察官或利害關係人向法院聲請，為必要之處分或變更，性
    質上為「他律法人」。而原告確係以提供醫療服務為目的之
    「財團法人」，以提供醫療為長期之公益目的所為之設置，
    係獨立於行政體系之醫療服務單位，為不受行政體系政策影
    響之獨立法人，亦非行政主體所得支配之對象，合先陳明。
    申言之，原告係為醫療之公益目的而成立之「公益法人」，
    與一般以「營利」為目的之法人迥然不同，比諸一般熙攘逐
    利之公司、行號或機構團體所為之長期目的，顯然不可相提
    並論；職是，原告與政府採購法第8 條所謂「廠商」之定義
    ，應有所扞格，方符社會正義與公益原則，否則「營利」與
    「公益」如何區別？
(三)、在公益原則拘束行政作用下，行政機關應在個案中就裁量權
    之行使為妥善衡量。原決定書僅以「…是不論訴願人屬營利
    事業或公益團體…亦不問所承接標案之性質為何…依複數決
    標方式得標後之履約義務並無不同…」云云，空泛且缺乏明
    確性之敘述，資為駁回原告之依據。細繹其理由，顯未對相
    關平行之法律原則為綜合、妥善之衡量，或對個案之狀況為
    綜合之理解與判斷，其有違行政法上之一般法律原則，不言
    而喻。行政處分作為一個國家之行為，必須以一般人所具有
    之理解性為準，法律之規範亦應以被規範人之「規範可能性
    」為前提，如人民因受非自由意思之情事影響而違反法律規
    定，即使給予處罰，亦不能對於受規範人之行為有導正作用
    。而對於履約情狀原充滿不確定性事實現象，仍不究明輕重
    ，一律課與負擔，不啻嚴重違反「行政機關之行為應為公益
    服務之原則」，亦嚴重違反國家行政作用之「公益關連性」
    （Gemeinwohlrelebvanz ），行政作為之正當性將焉附？再
    者，從人性尊嚴以及對個人自由之維護觀點而言，對其無法
    預見、無力掌控之事實若仍須負責，即必須擔負全然之「無
    過失責任主義」之責任，寧非造成「動輒得咎」之不合理情
    狀？
(四)、抑有進者，大部分之原住民早已使用漢姓，回復其傳統姓氏
    者，究竟少數；再從醫療相關學術院所查證，具原住民身分
    之畢業生，其比例原佔少數。矧族群之觀念早已淡化，苟循
    此強制進用（或保護）原住民族法令，從另一角度而言，不
    無輕視原住民族之意涵。且值此失業率屢創新高之時，過度
    強調強制進用原住民政策，是否引起其他排擠效應？對於此
    種形態（強制進用）之干預憲法所保障之基本權利，其必要
    性、適合性，顯然皆有違反法律保留原則與比例原則等情。
    並聲明求為判決撤銷訴願決定及原處分。
四、被告則以：
(一)、複數決標為政府採購法之決標原則之一，得標後之履約義務
    並無不同，凡經政府採購法得標者，均有遵守法令之義務：
１、為落實憲法促進原住民族與身心障礙者就業及經濟生活之保
    障，鑑於政府採購為政府重大歲出，而思藉由採購方式賦予
    得標廠商僱用之責，故政府採購法於87年制定當時，即透過
    立法方式賦予其責任以作為保障弱勢團體之政策工具，故政
    府採購法之制定除建立公平、公開之採購程序外，更賦予該
    法透過此等公平公開之採購程序改善原住民及身心障礙者經
    濟狀況之社會福利功能。是此，若係依採購程序辦理，並有
    採購上之對價關係者，立法時即賦予該等廠商需比例進用弱
    勢團體之義務，至若係以何種採購程序辦理、標案性質、決
    標程序（如最低標決標、最有利標決標、複數決標等）為何
    等，本在所不問。複數決標既係政府採購法第52條所列機關
    辦理採購之決標原則之一，政府採購法對複數決標與其他決
    標方式並無區分或排除相關適用之規定，依複數決標方式得
    標後之履約義務並無不同，仍有依原住民族工作權保障法第
    12條及政府採購法第98條規定僱用原住民之義務。是此，原
    告既為依政府採購法得標之廠商，即負有依採購程序之相關
    義務，與原告是否適用政府採購法其他程序無涉。原告主張
    複數決標能否履約係一項不確定事實，故非全然適用政府採
    購法規定云云，顯有混淆程序與義務之虞。且基於政府採購
    之公平、公開程序，原告參與投標時，即可由招標機關之投
    標須知、相關法令及契約內容等得知相關規定，故廠商應就
    相關成本、人員編制及職務缺額予以考量、編派，以達促進
    原住民就業之目的。
２、從各別廠商履約情狀以觀，原告確已實際履約，並經招標機
    關辦理驗收及付款之事實，原告稱僅具履行標案之資格云云
    ，核無理由。原告既參與投標並得標，即須依規定於履約期
    間內僱用原住民，若僱用不足額即應繳納代金。況原住民族
    就業代金規範目的係為配合協助原住民就業及經濟發展之政
    策目標，以採購作為促進原住民就業之政策工具，而具有強
    制規定之性質，自不容得標廠商以契約總金額之高低為由，
    規避上揭法條所訂僱用原住民或繳納代金之義務，而徵收代
    金非以契約總金額之比例為徵收標準，遑論有違反公平合理
    原則之可能。行政院96年12月31日院臺訴字第0960094493號
    決定書撤銷被告原民衛字第0960034598號處分之理由，「倘
    標案採複數決標方式辦理，而依招標文件或雙方簽訂之契約
    ，原告如僅取得履行標案之資格，並無實際履約事實，得否
    謂已完成履約事項，進而認其未於該標案之履約期間內僱足
    原住民之情事？」乃指無實際履約事實則不得謂已完成履約
    事項，進而無法認定其未於該標案之履約期間內僱足原住民
    之情事，原告稱相同之事件未獲相同之處理，然原告之標案
    既非無實際履約事實，則豈有為相同處理之理。此觀行政院
    98年3 月11日院臺訴字第0980082441號決定書既明，於被告
    重新調查後確認原告有實際履約事實之結果，則縱為複數決
    標亦無礙依原住民族工作權保障法第12條及政府採購法第98
    條規定僱用原住民之義務。
(二)、按政府採購法於87年5 月27日公布施行時，依同法第98條規
    定係採原住民族及身心障礙者合計達2%之進用方式，然86年
    4 月26日修正公布之身心障礙者保護法第31條第2 項已明定
    ，私立學校、團體及民營事業機構員工總人數逾1 百人者，
    需進用身心障礙者1%，使身心障礙者於採購案履約期間內至
    少獲得1%之保障，惟原住民族因缺乏專法之保護，致適用政
    府採購法時，廠商多將2%名額全部移作僱用身心障礙者，使
    原住民族之工作權未能獲得比例之下限保障。故為避免政府
    採購法採合計方式造成僱用偏頗之流弊，原住民族工作權保
    障法於90年10月31日公布施行時，乃配合訂定同法第12條第
    1 項規定，以確實保障原住民於政府採購案件中達到1%比例
    進用之就業機會，此參諸該法條立法理由係「…針對政府採
    購法第98條而來的，因為該條中雖規定僱用殘障人士及原住
    民的人數不得低於2%，但這些名額經常被身心障礙者佔用，
    實際僱用原住民的人數並不多」；及原住民族工作權保障法
    草案總說明：「…配合政府採購法，保障原住民就業機會…
    一般依政府採購法得標之廠商，應於履約期間僱用一定比例
    之原住民…」可稽，足見原住民族工作權保障法第12條與政
    府採購法第98條乃具補充適用關係，即原住民族工作權保障
    法第12條補充進用原住民比例之標準及代金之收取機關，餘
    悉之規範則應回歸政府採購法之相關規定。原告既係依政府
    採購法標得上述8 件採購案之得標廠商，即負有依政府採購
    法第98條及原住民族工作權保障法第12條第1 項規定進用一
    定比例原住民之公法上義務，與其係屬財團法人之醫療機構
    或一般以營利為目的之法人性質無關，故即使以公益為目的
    之財團法人，與政府採購法第8 條所謂「廠商」之定義，應
    無扞格。
(三)、據司法院釋字第593 號解釋之意涵，「特別公課」者，係由
    國家對特定人民以公權力課徵租稅以外之金錢義務，納入封
    閉之財政循環系統（特種基金專戶），用以挹注國家特別支
    出之金錢給付義務。誠乃政府每年從事私經濟行政時所支付
    之龐大金額，藉由政府支出而達保障原住民就業之目的，此
    外，更希冀得標廠商得於履約期間內僱用原住民，於力有未
    逮之際，被告亦得就其繳納之代金，支應相關促進原住民就
    業之支出，實有代負其責任之意旨，其立法目的與手段具有
    實質正當關聯，前揭釋字意旨自無違反比例原則。而就原住
    民就業代金義務之課徵對象、額度等一事，業已明訂於原住
    民族工作權保障法、政府採購法及其施行細則等相關規定，
    且觀諸法規條文並未賦予被告任何裁量權得資行使。凡合法
    規構成要件者，即有義務之負擔，被告無權得以審酌原告義
    務之負擔與否，原告顯係誤解法令。又課徵原住民族就業代
    金對於提升原住民工作權之保障有無相當之關連，手段與方
    法是否合於憲法「比例原則」等係屬立法形成自由之問題。
    特別是憲法針對此等弱勢團體給予之保障所為之優惠待遇措
    施，希冀藉由政府採購案提供工作機會以消弭弱勢團體長期
    所受之歧視壓迫，故手段與目的具有相當關連性，國家所採
    取的措施亦可能達成所欲達成之目的。次者，原住民族工作
    權保障法之手段係以代金繳納取代未足額僱用原住民之法律
    效果，已屬侵害最小而具相同有效性。再者，目的與手段間
    需成比例，合法措施可能引起的損害與所欲達成的合法結果
    間，並無極端不相稱之情事。本件處分之目的係以扶助原住
    民就業，手段係課與僱用原住民或繳納代金之義務，實質上
    並未違反比例性。原告稱皆違反法律保留原則與比例原則，
    核不可採。
(四)、憲法增修條文第10條第12項揭示保障扶助原住民族經濟暨促
    進其發展之規定，屬憲法揭示之重大公益，乃於原住民族工
    作權保障法具體規定，得標廠商國內員工總人數逾百人者，
    必須僱用一定比例原住民，若未僱足即應繳納代金。如此有
    助於保障原住民工作權及生存權，亦得促進原住民就業之目
    的。按司法院釋字第426 號解釋，特別公課係對義務人課予
    繳納金錢之負擔，其徵收目的、對象、用途自應以法律定之
    ，原住民族工作權保障法第12條、政府採購法第98條即為相
    關規定，未達比例者依其差額人數向原住民族綜合發展基金
    之就業基金繳納代金，係國家為落實保障、維護原住民之生
    存權及工作權，對於依採購法得標之廠商，按其未足額僱用
    人數及採購案履約期間為計算，所課徵之公法上負擔，並限
    定其課徵所得之用途，性質上屬於特別公課，與行政罰或其
    他行政責任有間，非以有否歸責性為要件。再依政府採購法
    施行細則第107 條、身心障礙者保護法施行細則第12條第1
    項規定，乃係就「履約期間」、「國內員工總人數」如何認
    定、計算之細節性、技術性事項所為之規定，未牴觸政府採
    購法第98條規定，亦未逾越母法之授權範圍，且與原住民族
    工作權保障法及身心障礙者保護法之立法意旨相符，自得適
    用。是以原住民族工作權保障法第12條第1 項規定之「履約
    期間」，當指自訂約日起至廠商完成履約事項之日止，非以
    實際履約之日期或期間為準。則原告主張其於履約期間僅其
    中數月有實際履約情狀，應就有實際履約之數月徵收代金，
    實屬無據。
(五)、又得標廠商依法應僱用原住民義務之構成要件及法律效果，
    於原住民族工作權保障法第12條及第24條第2 項已有明確規
    範，並未授與主管機關得依情節為專業上判斷，或就個案分
    別為適當之處分，而選擇達成目的之手段或得減輕甚或免除
    其應繳納代金之義務，亦即本件裁量空間為零，屬羈束處分
    ，是無比例原則之適用。故不論標案金額與追繳代金之比例
    、標案有無增添人力必要、實際履約日期長短與否等，皆在
    所不問，原告既有原住民族工作權保障法第12條之特定構成
    要件事實存在，即應依法繳納僱用不足額之代金，要無違誤
    。則原告主張履約執行健檢總金額與應繳代金不符比例原則
    ，核不足採。再參照鈞院96年度訴字第3888號、98年度訴字
    第902 號、96年度訴字第3307號判決內容，皆在爭執招標機
    關所採取之採購程序為「選擇性」、「限制性招標」與一般
    之採購程序（公開招標）不同，然僱用原住民或徵收代金之
    公法義務係屬特別公課，凡合於法規構成要件者，即有該公
    法義務之負擔，原告既已依循政府採購程序，並提供招標機
    關所需之需求，自該當所稱之「依政府採購法得標之廠商」
    ，至採取何種招標行為（不論是招標程序或決標程序），純
    屬招標機關依其內部作業之需求而選擇其方式，自與本件公
    法義務之負擔無實質關聯性等語，資為抗辯。並聲明求為判
    決駁回原告之訴。
五、按「本法所稱採購，指工程之定作、財物之買受、定製、承
    租及勞務之委任或僱傭等。」、「政府機關、公立學校、公
    營事業（以下簡稱機關）辦理採購，依本法之規定；本法未
    規定者，適用其他法律之規定。」、「（第2 項）本法所稱
    財物，指各種物品（生鮮農漁產品除外）、材料、設備、機
    具及其他動產、不動產、權利及其他經主管機關認定之財物
    。（第3 項）本法所稱勞務，指專業服務、技術服務、資訊
    服務、研究發展、營運管理、維修、訓練、勞力及其他經主
    管機關認定之勞務。」、「本法所稱廠商，指公司、合夥或
    獨資之工商行號及其他得提供各機關工程、財物、勞務之自
    然人、法人、機構或團體。」、「得標廠商其於國內員工總
    人數逾1 百人者，應於履約期間僱用身心障礙者及原住民，
    人數不得低於總人數2%，僱用不足者，除應繳納代金，並不
    得僱用外籍勞工取代僱用不足額部分。」、「（第1 項）本
    法第98條所稱國內員工總人數，依身心障礙者保護法施行細
    則第12條第1 項規定辦理；所稱履約期間，自訂約日起至廠
    商完成履約事項之日止。（第2 項）依本法第98條計算得標
    廠商於履約期間應僱用之身心障礙者及原住民之人數時，各
    應達國內員工總人數1%，並均以整數為計算標準，未達整數
    部分不予計入。」、「（第1 項）得標廠商僱用身心障礙者
    及原住民之人數不足前條第2 項規定者，應於每月10日前依
    僱用人數不足之情形，分別向所在地之直轄市或縣（市）勞
    工主管機關設立之身心障礙者就業基金專戶及原住民中央主
    管機關設立之原住民族就業基金專戶，繳納上月之代金。（
    第2 項）前項代金之金額，依差額人數乘以每月基本工資計
    算；不足1 月者，每日以每月基本工資除以30計。」政府採
    購法第2 條、第3 條、第7 條第2 項、第3 項、第8 條、第
    98條及同法施行細則第107 條、第108 條分別定有明文；身
    心障礙者保護法施行細則第12條第1 項（身心障礙者保護法
    已於96年6 月5 日更名為身心障礙者權益保障法）並規定：
    「本法第31條之各級政府機關、公、私立學校、團體及公、
    民營事業機構員工總人數之計算方式，以勞工保險局、中央
    信託局（現已改由台灣銀行股份有限公司公教人員保險部）
    所統計各該機關或學校、團體或機構每月1 日參加勞保人數
    、公保人數為準。」而為配合此政府採購法之規定，90年10
    月31日公布（同年11月2 日生效）之原住民族工作權保障法
    第12條第1 項、第3 項、第24條第2 項亦規定：「（第1 項
    ）依政府採購法得標之廠商，於國內員工總人數逾1 百人者
    ，應於履約期間僱用原住民，其人數不得低於總人數1%。…
    （第3 項）得標廠商進用原住民人數未達第1 項標準者，應
    向原住民族綜合發展基金之就業基金繳納代金。」、「前項
    及第12條第3 項之代金，依差額人數乘以每月基本工資計算
    。」明定依政府採購法得標廠商國內員工總人數達100 人以
    上者，應於履約期間僱用按該員工總人數1%之原住民，如有
    僱用不足該比例者，得標廠商即應繳納代金至原住民族綜合
    發展基金專戶，以保障原住民之工作權。
六、次按「中華民國人民，無分男女、宗教、種族、階級、黨派
    ，在法律上一律平等。」、「人民之生存權、工作權及財產
    權，應予保障。」憲法第7 條、第15條固著有規定；然同法
    第23條及憲法增修條文第10條第12項亦明定：「以上各條列
    舉之自由權利，除為防止妨礙他人自由、避免緊急危難、維
    持社會秩序或增進公共利益所必要者外，不得以法律限制之
    。」、「國家應依民族意願，保障原住民族之地位及政治參
    與，並對其教育文化、交通水利、衛生醫療、經濟土地及社
    會福利事業予以保障扶助並促其發展，其辦法另以法律定之
    。對於澎湖、金門及馬祖地區人民亦同。」是在憲政體制中
    ，國家追求之價值及任務多端，在多元之價值、任務併存下
    ，本有賴立法者基於比例原則，妥為立法協調。而上述政府
    採購法第98條、原住民族工作權保障法第12條第1 項、第3
    項等規定，即係基於上開憲法增修條文所規定之基本國策，
    為促進原住民就業，保障原住民工作權及經濟生活（原住民
    族工作權保障法第1 條之立法目的參照），經立法院分別於
    87 年5月27日及90年10月31日所制訂。依據上開條文，員工
    總人數逾100 人以上之得標廠商，應於履約期間僱用原住民
    ，其人數不得低於總人數1%，以創造廠商僱用原住民之動機
    及誘因；並於違反名額規劃時，應向原住民族綜合發展基金
    之就業基金繳納代金（亦即就短少之名額，繳納一定金額之
    「差額補助費」），而設「原住民族綜合發展基金」管理運
    用，以供實現立法所欲實現之輔導原住民就業之政策目標，
    乃係具有「專款專用」之特別公課。
七、本件如事實概要欄所載之事實，有原告93年9 月至95年9 月
    間應納代金及標案資料一覽表、臺北市政府衛生局97年12月
    22日北市衛秘字第09740924300 號函、臺北縣新莊市所97年
    12月22日北縣莊行字第0970074792號函暨附表、標案契約書
    ，決標公告、臺北市公共運輸處97年12月25日北市運般字第
    09735483500 號函、財團法人國家衛生研究院及臺北市政府
    交通局函覆之履約情形調查表、被告98年3 月30日原民衛字
    第0980015278號處分書、行政院98年7 月30日院臺訴字第09
    80090170號；96年12月31日院臺訴字第0960094493號決定書
    、法人登記證書等件影本附卷可稽（見原處分卷第11、15-4
    8 、75-79 、135-139 頁；本院卷第34-38 、75頁），且為
    兩造所不爭，自堪信為真實。從而，被告依原住民族工作權
    保障法第12條第3 項規定，以98年3 月30日原民衛字第0980
    015278號處分書，就原告93年9 月1 日至95年9 月30 日 履
    行附表所示依政府採購法得標之標案期間，追繳原告原住民
    就業代金504,240 元，於法即無不合。至行政院院臺訴字第
    09 60094493 號訴願決定書（見本院卷第34-37 頁），係因
    未明複數決標案之各別廠商履約情狀，始將原處分撤銷，與
    本件各個標案均經原告實際履約而非僅履行標案資格之情形
    有別（見本院卷第116 、117 頁原告提出之履約詳情統計表
    ），是原告尚無從執上開訴願決定內容，為其有利之論據。
八、雖原告主張其所從事之健檢行業，其採購方式皆為「複數決
    標」，被告將所有得標之健檢單位，依合約期間全部納入課
    徵代金對象，有違比例原則；且被告未審酌實際履約情狀，
    有違政府採購法第6 條第1 項規定云云。惟政府採購之程序
    係公平、公開，各個廠商於參與投標時，即可由招標機關之
    投標須知、相關法令及契約內容等得知相關規定，故廠商投
    標時即應就相關成本、人員編制及職務缺額予以考量、編派
    ，以達促進原住民就業之目的，原告既係依法得標之廠商，
    即須依規定於履約期間內僱用原住民，若僱用不足額即應繳
    納代金；而複數決標係政府採購法第52條所列機關辦理採購
    之決標原則之一，政府採購法對複數決標與其他決標方式並
    無區分或排除相關適用之規定，各個廠商依複數決標方式得
    標後之應考量之履約義務並無不同，自仍有依原住民族工作
    權保障法第12條及政府採購法第98條規定僱用原住民之義務
    。又前揭政府採購法施行細則第107 條第1 項後段業規定，
    政府採購法第98條所稱履約期間，係自訂約日起至廠商完成
    履約事項之日止；同法施行細則第108 條第2 項且明定：「
    代金之金額，依差額人數乘以每月基本工資計算；不足1 月
    者，每日以每月基本工資除以30計。」（原住民族工作權保
    障法第24條第2 項亦有相同規定），被告對於計納代金之方
    式，並無裁量空間，屬羈束處分；況觀諸原告就附表序號2
    、5 、8 號標案所簽立契約書，亦分別記載履約期限係「自
    簽約起2 年內完成」、「自94年5 月13日起至94年10月31日
    止」、「自95年4 月4 日起至95年10月31日止。」等文明確
    （見原處分卷第22、33、36頁）。故被告依招標機關及原告
    所提供之訂約日暨實際履約完成日，依法核算應納代金，乃
    係依法行政，洵無違誤。原告上開主張，均無可採。至政府
    採購法第6 條第1 項規定：「機關辦理採購，應以維護公共
    利益及公平合理為原則，對廠商不得為無正當理由之差別待
    遇。」係針對採購機關採購行為之規範，無關系爭代金稽徵
    之爭議；原告履約執行之健檢總金額占原標案預算金額之比
    例，亦不涉系爭代金追繳有何不符比例原則或違法之問題；
    再依政府採購法第8 條規定：「本法所稱廠商，指公司、合
    夥或獨資之工商行號，及其他得提供各機關工程、財物、勞
    務之自然人、法人、機構或團體。」乃著重於該等自然人、
    法人或機構、團體等提供政府機關工程、財物或勞務交易之
    能力，而與其法人性質為財團或社團無關，是不論原告屬營
    利事業或公益團體，均屬政府採購法第8 條所規範之廠商範
    疇，原告未考量倘認財團法人非政府採購法所謂之「廠商」
    ，其即無參與政府採購案投標之資格，另主張其為財團法人
    ，與政府採購法第8 條所謂「廠商」定義有所扞格云云，顯
    無可取，爰俱併此敘明。
九、再按「國家基於一定之公益目的，對特定人民課予繳納租稅
    以外之金錢義務，涉及人民受憲法第15條保障之財產權，其
    課徵目的、對象、額度應以法律定之，或以法律具體明確之
    授權，由主管機關於授權範圍內以命令為必要之規範。該法
    律或命令規定之課徵對象，如係斟酌事物性質不同所為之合
    目的性選擇，其所規定之課徵方式及額度如與目的之達成具
    有合理之關聯性，即未牴觸憲法所規定之平等原則與比例原
    則。」並經司法院釋字第593 號解釋在案。核系爭有關得標
    廠商於履約期間僱用一定比例原住民並於違反時繳納代金之
    規定，既係為促進原住民就業考量，權衡促進原住民就業與
    部分人民財產權喪失二者，當以促進原住民族就業為優先之
    立法裁量範疇，法條且已限縮至標得政府採購案之一定規模
    廠商於履約期間內須足額僱用原住民，其對得標廠商法益之
    影響程度已屬最小，採取之方法且有助於目的之達成，乃有
    其法定正當理由，自無違憲法所保障之人民財產權及平等、
    比例等原則及法律保留原則。原告主張族群觀念早已淡化，
    強制進用（或保護）原住民族之政策法令，有違法律保留原
    則與比例原則云云，乃係其個人一己之主觀見解，尚無可採
    。
十、綜上所述，原告之主張均無可採。被告依原住民族工作權保
    障法第12條第3 項規定，追繳其原住民就業代金504,240 元
    ，並無不合，訴願決定予以維持，亦無違誤，原告猶執前詞
    ，訴請撤銷，為無理由，應予駁回。
十一、本件事證已臻明確，兩造其餘攻擊防禦方法經本院審酌後
      ，核與本件判決結果均不生影響，故不再逐項論述，附敘
      明之。
十二、據上論結，本件原告之訴為無理由，爰依行政訴訟法第98
      條第1 項前段、第218 條、民事訴訟法第385 條第1 項前
      段，判決如主文。
中    華    民    國    99    年     1    月   14     日
                    臺北高等行政法院第三庭
                              審判長法  官  林樹埔
                                    法  官  蕭忠仁
                                    法  官  林玫君
上為正本係照原本作成。
如不服本判決，應於送達後20日內，向本院提出上訴狀並表明上
訴理由，如於本判決宣示後送達前提起上訴者，應於判決送達後
20日內補提上訴理由書（須按他造人數附繕本）。
中    華    民    國    99    年     1    月   14     日
                                    書記官  黃玉鈴


司法院資訊處製作；財團法人民間司法改革基金會備份。
